【裁判字號】    96,重訴,337
【裁判日期】    990430
【裁判案由】    返還土地
【裁判全文】
臺灣士林地方法院民事判決             96年度重訴字第337號
原      告  戊○○
            丁  ○
上二人共同
訴訟代理人  紀復儀律師
複代理人    王世宏律師
原      告  己○○
被      告  丙○○
訴訟代理人  郭睦萱律師
複代理人    蘇家弘律師
            乙○○
上列當事人間返還土地事件，本院於民國99年3 月31日言詞辯論
終結，判決如下：
    主      文
原告之訴駁回。
訴訟費用由原告戊○○負擔。
    事實及理由
一、本件原告己○○經合法通知，未於言詞辯論期日到場，核無
    民事訴訟法第386 條所列各款情形，爰依被告之聲請，由其
    一造辯論而為判決。
二、原告起訴略以：被告所有坐落於臺北市○○區○○段一小段
    995 地號之土地，地目：建，面積：112 平方公尺，持分4
    分之1 ，原為兩造之先母陳美女士於民國44年所購買，67年
    間，為節稅起見，原告己○○建議先母將上揭土地出售（67
    年1 月5 日）予訴外人甲○○（己○○之同學），再約定由
    甲○○出售（67年2 月2 日）予原告戊○○（持分1/4） 、
    己○○（持分1/2） 、被告丙○○（持分1/4） 等人，旋即
    再由原告戊○○、己○○將土地持分出售予訴外人顏俊賢（
    亦為己○○之友人），嗣後再由顏俊賢出售予先母。惟被告
    在取得土地持分後，卻沒有依約將1/4 之土地持分返還予母
    親陳美迄今。查陳美將土地出售予甲○○，及甲○○出售土
    地予原告戊○○、己○○、被告丙○○之買賣行為，皆係出
    於節稅之目的，此觀之連續二次出售皆在相近之時間，且均
    無支付價金，依一般經驗法則即足以論斷上揭交易均出自通
    謀虛偽意思表示而無效，是被告名下所有之系爭土地仍為陳
    美所有。另被告在67年辦理土地過戶期間係住在西螺，並未
    參與買賣行為，整個交易均由原告己○○一人主導，買賣之
    人頭如甲○○及顏俊賢均為己○○之同學好友，代書亦係己○○所找。查陳美已於94年12月16日去世，繼承人除兩造外
    ，尚有父親楊文鐘，惟父親亦於97年6 月22日去世，被告名
    下屬於母親陳美所有之系爭土地，應為全體繼承人公同共有
    ，為此，依民法第767 條規定，請求被告返還系爭土地予全
    體共有人等語，並聲明：(1)被告應將其所有坐落於臺北市○○區○○段一小段995 地號土地，返還予原告及其他共有人
    。(2)訴訟費用由被告負擔。
三、被告則答辯略以：
  (一)原告就主張通謀虛偽意思表示一節未經舉證以實之，其請求
    自屬無據：
    (1)原告略主張：「甲○○於民國67年間將系爭土地4 分之1
      持分出售予被告，係因被繼承人陳美規劃節稅之故，該交
      易係出於其等間之虛偽意思表示而為無效．．．．」云云
      。惟被告否認原告前開主張，原告應就其有利之事實為舉
      證，否則即應為原告不利之認定。況且，被告所有之系爭
      土地4 分之1 持分係過戶自訴外人甲○○名下，該移轉所
      有權登記之法律行為係存在於訴外人甲○○與被告之間，
      此究竟與前手陳美節稅有何相干？為何被告須返還系爭土
      地4 分之1 持分予陳美之繼承人？原告均未舉證及詳加說
      明。況按不動產之移轉，往往會伴隨相關之土地增值稅、
      契稅、仲介報酬等費用，是以，系爭不動產之移轉既幾經
      轉手而須有上開稅賦之支出，焉又能達原告所述節稅之功
      。準此，更見原告所述不足採。
    (2)原告又主張：「被告在取得系爭土地持分後，卻沒有『依
      約』將4 分之1 之土地持分返還予陳美迄今．．．．」云
      云，被告否認有原告前開所謂之「約定」，原告所提及之
      「約定」內容究竟為何？該所謂「約定」之當事人又係何
      人？所謂「約定」之說法有何依據？原告均漏未說明及舉
      證以實其說，原告顯有濫訴之嫌。姑不論原告之主張顯不
      合法、且相當離譜，查被告自67年間取得系爭土地4 分之
      1 之持分，迄陳美過世（94年12月16日），期間已達27年
      之久，果如原告前開主張，先母陳美生前為何不將系爭土
      地索回？原告主張顯悖於常情。
  (二)原告濫行提起本件訴訟，乃起因於原告於先母陳美過世後，
    涉嫌擅自盜領及侵占先母之多項遺產（其中遺產之房屋租金
    自94年12月起計算至95年10月，渠已兌領走新臺幣（下同）
    143 萬元）；且原告又涉嫌盜領及侵占被告之子楊松穎55萬
    元之銀行存款及銀行印鑑章。被告基於親屬之情誼，本亦不
    願訴究原告，日前乃兩度委請律師發函，請原告儘速返還各
    項遺產予全體繼承人。詎原告收悉前開律師函後，堅決拒不
    配合其他繼承人之要求進行分配陳美之遺產，被告及其他繼
    承人己○○僅得就原告前開行為向臺灣士林地方法院檢察署
    提起刑事告訴，原告因理虧在先，為制衡其被刑事訴追，乃
    藉故對被告濫行提起本件訴訟。
  (三)再者，原告雖再持伊取得土地過程中並未支付任何價金，及
    加追原告己○○與兩造先父間之財產糾紛云云，為其主張本
    件係通謀虛偽意思表示之立論依據。惟查，姑不論原告除未
    先行就前揭主張立證以實外，原告該等所述內容亦僅係伊或
    己○○與他人間之法律關係，與本件原告主張被告係通謀虛
    偽取得土地所有權實屬無涉。稽此，原告所執理由與本件爭
    點既分屬二事，原告所述依法即難認有據。又被告與前手甲○○間之買賣細節，因被告年事已大，且身體狀況不佳，加
    上買賣行為距今已逾30年有餘，故被告就買賣經過相關細節
    ，實已不復記憶。
  (四)綜上，爰聲明：(1)原告之訴駁回。(2)訴訟費用由原告負擔。
四、按訴狀送達後，原告不得將原訴變更或追加他訴。但不甚礙
    被告之防禦及訴訟之終結者，不在此限，民事訴訟法第255
    條第1 項第7 款定有明文。是依法文反面解釋，訴之變更或
    追加如有礙被告之防禦或訴訟之終結者，即不得為之。本件
    原告原起訴聲明原為：被告應將其所有坐落於臺北市○○區
    ○○段一小段995 地號之土地返還予原告，嗣於99年3 月31
    日最後一次言詞辯論期日當具狀追加甲○○為被告，並變更
    訴之聲明為：(1)被告丙○○應將其所有坐落於臺北市○○區
    ○○段一小段995 地號、權利範圍4 分之1 之土地，於民國
    67年2 月28日以買賣原因取得所有權之登記應予塗銷，回復
    為甲○○之名義。(2)被告甲○○應將其所有坐落於臺北市○○區○○段一小段995 地號、權利範圍4 分之1 之土地，於
    民國67年1 月31日以買賣原因取得所有權之登記應予塗銷，
    回復為陳美之名義。(3)訴訟費用由被告負擔。查原告先後聲
    明及當事人均不同，應屬訴之變更及追加，惟本件訴訟自95
    年8 月25日繫屬於臺灣臺北地方法院，該院於95年10月18日
    裁定移送本院。嗣原告經多次言詞辯論期日（96年6 月6 日
    、12月5 日、97年5 月7 日、11月27日、12月12日、98年2
    月4 日、3 月4 日、4 月22日、10月21日、99年1 月13日、
    2 月24日）均未為上述訴之變更及追加，乃遲至最後言詞辯
    論期日即99年3 月31日始為變更及追加訴之聲明如上所述，
    自難謂其訴之變更及追加無礙被告之防禦及訴訟之終結，揆
    諸前揭法文，原告此部分訴之變更及追加，於法不合，應予
    駁回。
五、按當事人主張有利於己之事實者，就其事實有舉證之責任，
    民事訴訟法第277 條前段定有明文。又民事訴訟如係由原告
    主張權利者，應先由原告負舉證之責，若原告先不能舉證，
    以證實自己主張之事實為真實，則被告就其抗辯事實即令不
    能舉證，或其所舉證據尚有疵累，亦應駁回原告之請求。最
    高法院著有43年臺上字第377 號、17年上字第917 號判例可
    資參照。本件原告主張坐落臺北市○○區○○段一小段995
    號之土地（下稱系爭土地），係由兩造之母陳美為節稅之故
    ，於67年1 月5 日先出售予甲○○，再約定由甲○○出售（
    67年2 月2 日）予原告戊○○、己○○及被告丙○○，旋即
    再由原告戊○○、己○○將土地持分出售予訴外人顏俊賢，
    嗣再由顏俊賢出售予陳美，惟被告在取得土地持分後，並未
    依約將1/4 之土地持分返還予母親陳美迄今。上開陳美將土
    地出售予甲○○，及甲○○出售土地予原告戊○○、己○○
    、被告丙○○之買賣行為，皆在相近之時間，且無支付價金
    ，實際上係出於通謀虛偽之意思表示而無效，今陳美已去世
    ，被告自應將系爭土地返還予全體共有人等語。惟此為被告
    所否認，並以前開情詞置辯。是本件所應審酌者厥為：兩造
    之母陳美與訴外人甲○○間買賣系爭土地是否為通謀虛偽意
    思表示而屬無效？甲○○與原告戊○○、己○○、被告丙○○間買賣系爭土地是否亦為通謀虛偽意思表示而屬無效？
六、經查：
  (一)按表意人與相對人通謀而為虛偽意思表示者，其意思表示無
    效。但不得以其無效對抗善意第三人。虛偽意思表示，隱藏
    他項法律行為者，適用關於該項法律行為之規定。民法第87
    條定有明文。次按民法第87條第1 項所謂通謀虛偽意思表示
    ，乃指表意人與相對人互相故意為非真意之表示而言，故相
    對人不僅須知表意人非真意，並須就表意人非真意之表示相
    與為非真意之合意，始為相當，若僅一方無欲為其意思表示
    所拘束之意，而表示與真意不符之意思者，尚不能指為通謀
    而為虛偽意思表示，在贈與或買賣契約，亦不能僅因契約當
    事人間有特殊親誼關係或價金之交付不實，即謂該贈與或買
    賣係通謀虛偽成立（最高法院86年度臺上字第3865號判決參
    照）。再查買賣是否出於通謀虛偽意思表示，與買賣價金是
    否確實支付或已否以債權抵償（付），並無必然之關係，價
    金未確實支付，不即表示未有效成立買賣（最高法院96年度
    臺上字第201號判決參照）。
  (二)原告雖主張陳美將系爭土地出售予甲○○，及甲○○再將之
    出售予原告戊○○、己○○、被告丙○○之買賣行為，皆屬
    通謀虛偽意思表示而無效，並提出土地登記謄本及土地登記
    簿為證，惟此僅得證明系爭土地所有權人異動之經過，尚無
    從證明相關當事人間所有權之移轉係出於通謀虛偽意思表示
    。再本件訴外人即兩造之母陳美已於94年12月16日死亡，兩
    造之父楊文鐘為禁治產人，亦於97年6 月22日死亡，有戶籍
    謄本在卷可稽，均已無從證明陳美是否曾與訴外人甲○○為
    通謀虛偽之意思表示，而證人甲○○經本院多次通知均未到
    庭，經本院囑託轄區警員查訪，其現未住居戶籍地即臺北市
    ○○區○○街101 之4 號3 樓，有臺北市政府警察局北投分
    局北市警投分戶字第09832450000 號函在卷可參，足見其目
    前所在不明，致本院無從拘提其到場，原告復未能另舉其他
    證據以實其說，則原告主張陳美與訴外人甲○○間，及甲○○與原告戊○○、己○○、被告丙○○間乃通謀虛偽買賣系
    爭土地，皆難謂已得相當之證明，自不得僅因其等移轉系爭
    土地之時間皆相近，即謂其等間必屬通謀虛偽意思表示。
  (三)原告戊○○主張陳美於67年間因原告己○○之建議，為節稅
    之故，乃以假買賣方式，將系爭土地售予訴外人甲○○，並
    約定由甲○○出售予原告戊○○、己○○及被告丙○○，旋
    即再由原告戊○○、己○○將土地持分出售予訴外人顏俊賢
    ，嗣再由顏俊賢出售予陳美，詎被告取得土地持分後，竟未
    依約將持分4 分之1 返還予陳美迄今云云。惟此為原告己○○所否認（見己○○96年6 月21日陳報狀），則原告所稱是
    否屬實，已非無疑。再原告主張陳美為節稅之故而與他人間
    有所約定，然該約定之當事人及內容為何？何以如此輾轉出
    售系爭土地得以節稅？所節稅目為何？又何以大費周章移轉
    後，最終仍回歸陳美所有等節，原告均未舉證以實其說，其
    主張尤難遽採。原告雖又稱上揭買賣均未支付價金，實際上
    係出於虛偽之意思表示云云，姑不論原告就此未加舉證，即
    令屬實，依前揭最高法院86年度臺上字第3865號、96年度臺
    上字第201 號判決意旨，是否通謀虛偽買賣與價金之是否確
    實支付，並無必然關係，是亦難以上開當事人間未支付買賣
    價金，即認其等之買賣均為通謀虛偽意思表示。
  (四)況系爭土地自67年1 月5 日起經輾轉移轉，最終回歸陳美所
    有者為權利範圍4 分之3 ，另4 分之1 則仍為原告所有，迄
    陳美94年12月16日死亡止，被告持有系爭土地之期間逾27年
    ，倘被告對系爭土地無合法權利，殊難想像陳美於此長達27
    年之期間內均未向被告催還甚或起訴請求？而包含原告在內
    之陳美其他繼承人亦均無異議？或於申報遺產稅時將系爭土
    地列為陳美之遺產？此顯與常情不符，是縱認原告所稱陳美
    與訴外人甲○○間，及甲○○與原告戊○○、己○○、被告
    丙○○間乃通謀虛偽買賣系爭土地，亦無法排除被告係出於
    陳美之同意及安排，以通謀虛偽買賣但隱藏他項法律行為（
    例如贈與）之意思而取得系爭土地，亦即被告之取得系爭土
    地當有其合法權源，原告認系爭土地仍屬陳美所有而請求被
    告返還，尚乏依據。
  (五)綜上，原告主張陳美與訴外人甲○○間，及甲○○與原告戊○○、己○○、被告丙○○間乃通謀虛偽買賣系爭土地，系
    爭土地應歸陳美之繼承人全體共有，核無可採，其請求被告
    返還系爭土地為無理由，應予駁回。
七、本件判決基礎已臻明確，兩造其餘攻防方法及訴訟資料，經
    審酌後，核與判決結果不生影響，無逐一論駁之必要，併此
    敘明。
八、本件原告丁○、己○○亦為陳美之繼承人，因本件訴訟標的
    對於全體繼承人必須合一確定，其二人乃經原告丙○○之聲
    請而追加成為本件原告，本院雖駁回原告之訴，惟認其二人
    追加列為原告乃法律規定所不得不然，因認本件訴訟費用不
    宜由其二人分擔，而應由原起訴之原告丙○○負擔。
九、據上論結，本件原告之訴為無理由，依民事訴訟法第385 條
    、第78條、第56條之1 第5 項，判決如主文。
中    華    民    國    99    年    4     月    30    日
                  家事庭  法  官  陳文通
以上正本證明與原本無異。
如對本判決上訴，應於判決送達後20日內向本院提出上訴狀。
中    華    民    國    99    年    4     月    30    日
                          書記官  陳玉瓊

司法院資訊處製作；財團法人民間司法改革基金會備份。
